# 房地产企业发行的类永续债是否可以计入权益工具？

提问人：土拨鼠零号 时间：2015-08-31 09:40:16
问一下，房地产企业与银行签订的类永续债的业务合同，主要是下面的形式：
1 、不是在公开市场发行的，资金来源是银行理财产品所募集的资金或者银行自有资金 2 、银行委托一家基金公司设立一个专项的资产管理计划 3 、银行把募集的资金投入资产管理计划中 4 、该资产管理计划委托银行以委托贷款的形式将款项贷给房地产公司 5 、协议中会约定该贷款需要以土地或其他形式提供担保，贷款无固定期限，房产公司有选择权到期续期或一次还本付息，融资成本前三年固定，后面每年会有跳跃性增长。无强制付息条款，银行无权强制结束该资产管理计划。
这个是否可以计入权益工具呢？我的理解是由于该笔贷款提供了担保（这也是与真正永续债不同的地方），对于银行来说有如果违约，还有抵押物或其它担保形式兜底，因此无法构成权益工具的实质，所以应该计入金融负债。
求助陈版，不知道这样的理解对不对呢？

回答人：chenyiwei
建议进一步核实“担保”的具体情况（双方具体的权利义务关系约定、担保的执行条件和方式等），以确定该担保是否实质上构成一项符合金融负债定义的现时义务。一般理解是这种情况导致确认金融负债的可能性较大，所以截至目前，凡是符合确认为权益工具条件的永续债，都不设置担保。

提问人：zengfengxia 时间：2015-09-02 15:48:25
陈版，虽然房产公司有选择权到期续期或一次还本付息但“融资成本前三年固定，后面每年会有跳跃性增长。无强制付息条款，银行无权强制结束该资产管理计划。”是不是可以合理判断公司未来不会承担超出市场利率的融资成本，因此“永续”是不现实的，也正是基于此，银行要求提供担保？

回答人：chenyiwei
要看具体的担保协议所确定的担保范围，例如是否仅仅在发行方决定赎回或付息时，就发行方已决定赎回或付息的这部分义务的履行提供担保（也就是触发担保义务仍必须以发行方自身的决策为前提）？还是其他？

提问人：nikan 时间：2015-09-06 17:31:38
从准则角度，虽然从经济角度考虑，利率在后续有跳跃性增长，对于发行方来讲，是不经济的。但由于并不存在一项交付现金的合同义务，所以还是划分为权益。 这个问题其实我也挺困惑的：在考虑权益和负债的划分时，究竟要不要引入“理性经济人假设”。 在IAS.20阐述合同间接义务时，引入了“理性经济人假设”，大意是说，发行人在结算一项金融工具时，可以选择两种方式：一种是交付现金，另一种是发行人自身股票，但是这些股票的价值显著超过现金或其他金融资产的价值。 尽管发行人没有明确地承担交付现金的合同义务，但是可选的股票结算方式对发行人显著不利，因此发行人肯定会用股票结算。所以这项工具被划分为负债。 在IAS32的结论基础第 9 段，国际会计准则理事会认为工具可以通过其条款和条件间接地建立一项义务。 实务中的困惑就是，在判断是否存在合同义务时，怎样运用“理性经济人假设”去识别间接合同义务？比如您所举的这个例子，利率逐年增长，于发行人肯定是不利的，这算不算是一项间接的要求交付现金的合同义务？
我曾遇到过一个案例，主体发行了永续债，无固定到期日，利息可以递延。但有一个条款，主体必须开立一个监管账户，第一年监管账户的资金不得少于永续债的20%，第二年末监管账户的资金不得少于永续债的50%，第三年末监管账户的资金不得少于永续债本息之和的100%。 这个监管账户条款的存在，我判断对主体就构成了一项间接合同义务。引入“理性经济人假设“，主体不会傻到选择不还款，而把资金存放到监管账户。

回答人：chenyiwei
金融工具的定义表明它是合同，因此对金融工具的会计处理在很大程度上取决于合同条款的文意。这一点与或有事项、合并报表等准则中可以考虑合同条款以外的其他内容（很多“理性经济人假设”的考虑的出发点都不是合同条款本身）是不同的。 “发行人在结算一项金融工具时，可以选择两种方式：一种是交付现金，另一种是发行人自身股票”这本身也是合同条款所约定的，从发行人角度，可以在合同条款约定的框架内，选择对其自身最有利的处理方式。但是，在构成权益的永续债案例中，虽然存在“经济强制”，但其任何条款都没有为发行人设定偿还或赎回的现时义务，也就是，由于“经济强制”本身不是合同条款的组成部分，因此不能基于对合同条款以外因素的考虑而创设出一项现时义务。

提问人：nikan 时间：2015-09-06 19:33:13
陈版，把我所举的例子改一下，改为：第一年末，主体应归还债务的20%，或在监管账户的资金不得少于永续债的20%，第二年末应归还债务50%，或在监管账户的资金不得少于永续债的50%，第三年末，应归还债务100%，或在监管账户的资金不得少于永续债本息之和的100%。 更改条款之后，合同中明确了主体可以选择归还债务，或将资金存放于监管账户，此时能不能运用”理性经济人假设“，从而得出应划分为负债的结论？

回答人：chenyiwei
此时因为选择归还的主动权在债务人自身，因此不构成负债。

提问人：nikan 时间：2015-09-07 09:09:53
虽然合同条款设置了选择权，但其实发行人是没得选择的，只有还款。我感觉这种情况跟IAS32.20所举的例子是差不多的。在IAS32.20所举的例子里，发行人同样有两个选择，一个选择是用现金结算；另一个选择是用自身的权益工具结算，但价值要显著高于现金结算方式。发行人在做选择之前，必定会考虑经济因素，那么这里的经济压力因素，算不算是“合同条款以外的因素”呢？显然在IAS32.20所举的例子里，没有将该经济压力因素视为合同条款以外的因素。 我所举的例子里，发行人也是有两个选择，或是还款，或是将资金存放于监管账户。此时如果考虑经济压力因素，则会得出发行人将选择还款的结论。但此时，却将经济因素视为“合同条款以外的因素”，从而得出发行人不存在交付现金的现实义务的结论。 我所举的例子，订立双方的意图均是将其作为债务，而不是权益。说到底，金融工具持有人是不会来承担发行人净资产变动风险的，再换句话讲，持有人不会因发行人净资产的任何上涨而受益，或因其任何下降而遭受损失。这是这个合同的实质，如果过分看重合同形式，将会导致最终的会计处理结果没有反映经济交易的实质。 CAS32确立的分类原则过分依赖于合同条款，而对合同条款以外的因素不予考虑，导致最终的处理结果可能与交易的实质发生偏离，违背了概念框架所确立的“实质重于形式”原则，从这一点上来讲，CAS32的设计可能是存在缺陷的。陈版如何看待这个问题？

回答人：chenyiwei
金融工具会计处理完全依据合同条款确实在某些情况下会扭曲交易的经济实质，据说IASB也在研究这个问题。但是如果引入合同条款以外的考虑因素，将对金融工具的会计处理模式产生重大的颠覆性影响。

回答人：chenyiwei
这两个例子仍有很大不同。在IAS32.20所举的例子里，发行人有结算的合同义务，只是可以选择结算的方式；而您所举的例子中，发行人并没有确定的需要结算的合同义务。

提问人：zengfengxia 时间：2015-09-24 14:52:50
请教陈版，协议中明确了房产公司有权选择续期或到期一次还本付息，担保在什么情况下会导致实质上构成了一项金融负债？

回答人：chenyiwei
所以这种担保一般无意义。但是，如果房产公司已经正式宣布将还本付息，从而形成其负债的，但后来因故无法履行该还本付息义务的，这时担保可能还是有用的。其他情况下，一面提供担保一面宣称为权益，两者矛盾。

提问人：今夜又无眠 时间：2016-07-28 13:01:49
“要看具体的担保协议所确定的担保范围，例如是否仅仅在发行方决定赎回或付息时，就发行方已决定赎回或付息的这部分义务的履行提供担保（也就是触发担保义务仍必须以发行方自身的决策为前提）？还是其他？ 发表于 2015-9-2 18:38 ” “所以这种担保一般无意义。但是，如果房产公司已经正式宣布将还本付息，从而形成其负债的，但后来因故无法履行该还本付息义务的，这时担保可能还是有用的。其他情况下，一面提供担保一面宣称为权益，两者矛盾。 发表于 2015-9-24 14:57 ”
陈老师，引用楼主案例，但担保条款具体为： 1 、地产公司仅对宣布到期的本金和利息，用房产做抵押担保； 2 、地产公司的母公司对该部分本息做承担连带保证责任。 根据您的答复，是否可理解为：a、地产公司、母公司合并报表都可以做权益工具处理？b、如果没有第 1 项的抵押条款，仅是保留母公司保证担保，对地产公司、母公司是否影响？

回答人：chenyiwei
如果母公司的担保责任范围不大于地产公司的抵押担保，对未宣布到期的本息不提供担保，则该担保条款不会影响是否构成发行方权益工具的判断。

提问人：今夜又无眠 时间：2016-07-31 16:30:01
@chenyiwei

回答人：chenyiwei
在其他帖子中已经回复你了。